最高法院民事判決　　　　　　　　　　　　　　　八十八年度台上字第一九六九號
　　上　訴　人　丑 ○ ○
　　訴訟代理人　孫 則 芳律師
　　上　訴　人　乙 ○ ○
　　被 上訴 人　甲 ○ ○
　　　　　　　　丙 ○ ○
　　　　　　　　壬○○○
　　　　　　　　子 ○ ○
　　　　　　　　辛 ○ ○即.
　　　　　　　　癸 ○ ○即.
　　　　　　　　庚 ○ ○
　　　　　　　　己 ○ ○
　　　　　　　　戊 ○ ○
　　　　　　　　丁 ○ ○
右當事人間租佃爭議事件，上訴人對於中華民國八十六年十一月十七日台灣高等法院
第二審更審判決（八十六年度上更(一)字第三○三號），各自提起上訴，本院判決如左
：
    主  文
原判決關於駁回上訴人丑○○請求：(一)、甲○○將原判決附圖(一)所示紅色部分土地回
復原狀，返還土地；(二)、丙○○將原判決附圖(一)所示綠色部分土地回復原狀，返還土
地；(三)、壬○○○、子○○、辛○○、癸○○、庚○○、己○○、戊○○、丁○○將
原判決附圖(一)所示黃色部分土地回復原狀，返還土地；(四)、甲○○將原判決附圖(二)所
示Ａ、Ｂ、Ｃ、Ｄ、Ｈ部分建物拆除，返還土地；(五)、丙○○將原判決附圖(二)所示Ｆ
、Ｃ１部分建物拆除，返還土地；(六)、乙○○、甲○○、丙○○將原判決附圖(二)所示
Ｅ部分建物拆除，返還土地；(七)、壬○○○、子○○、辛○○、癸○○、庚○○、己
○○、戊○○、丁○○將原判決附圖(二)所示Ｊ、Ｌ部分建物拆除，返還土地；(八)、壬
○○○、丁○○、子○○自原判決附圖(二)所示Ｋ部分建物遷出，返還房屋之訴及命上
訴人丑○○負擔訴訟費用部分廢棄，發回台灣高等法院。
上訴人乙○○之上訴駁回。
第三審訴訟費用，關於駁回上訴人乙○○上訴部分，由上訴人乙○○負擔。
    理  由
本件上訴人丑○○主張：坐落桃園縣平鎮市○○段高山下小段三○－一地號、三○－
二地號、三○－五地號、三二地號、三二－一地號、三三地號、三三－二地號、三三
－三地號、三四地號、三四－二地號、三八地號、三八－一地號、三九地號土地（下
稱系爭土地）為伊與訴外人邱煥城、邱煥文所共有，遭上訴人乙○○及被上訴人無權
占有，並於其中部分土地搭蓋違章建物或占用伊原有房屋。縱兩造間有耕地租約存在
，被上訴人壬○○○、子○○、辛○○、癸○○、庚○○、己○○、戊○○、丁○○
（下稱壬○○○等八人）因繼續一年不為耕作，伊於訴訟中已當庭向其表示終止租約
；上訴人乙○○及被上訴人甲○○、丙○○（下稱乙○○等三人）因在系爭土地上經
營海釣場及羊肉爐餐廳，而不自任耕作，原訂租約無效，伊自得本於所有權作用及侵
權行為法則與終止租約之法律關係，請求上訴人乙○○及被上訴人遷讓或拆除房屋，
並返還土地等情，求為命：(一)、甲○○將如原判決附圖(一)（下稱附圖(一)）所示紅色部
分土地回復原狀，返還與伊及其他共有人全體；(二)、丙○○將如附圖(一)所示綠色部分
土地回復原狀，返還與伊及其他共有人全體；(三)、壬○○○等八人將如附圖(一)所示黃
色部分土地回復原狀，返還與伊及其他共有人全體；(四)、甲○○將如原判決附圖(二)（
下稱附圖(二)）所示Ａ、Ｂ、Ｃ、Ｄ、Ｈ部分建物拆除，土地回復原狀，返還與伊及其
他共有人全體；(五)、丙○○將如附圖(二)所示Ｆ、Ｃ１部分建物拆除，土地回復原狀，
返還與伊及其他共有人全體；(六)、乙○○等三人將如附圖(二)所示Ｅ部分建物拆除，土
地回復原狀，返還與伊及其他共有人全體；(七)、壬○○○等八人將如附圖(二)所示Ｊ、
Ｌ部分建物拆除，土地回復原狀，返還與伊及其他共有人全體；(八)、壬○○○、丁○
○、子○○自如附圖(二)所示Ｋ部分建物遷出，將建物交還與伊及其他共有人全體；(九)
、乙○○將如附圖(一)所示藍色部分土地回復原狀，返還與伊及其他共有人全體，及將
如附圖(二)所示Ｇ、Ｉ、Ｍ、Ｎ、Ｏ部分建物拆除，土地回復原狀，返還與伊及其他共
有人全體之判決。
上訴人乙○○及被上訴人則以：系爭土地係壬○○○等八人之被繼承人沈框喜及乙○
○等三人之被繼承人吳房向上訴人丑○○之父邱葉玉承租，並按期繳納租金，伊耕作
系爭土地，並非無權占有。又乙○○於系爭土地經營海釣場、羊肉爐等生意，甲○○
、丙○○並未參與其事。另壬○○○等八人於八十一年間有耕作，並無繼續一年不為
耕作情事等語，資為抗辯。
原審以：上訴人丑○○與訴外人邱煥城、邱煥文共有之系爭土地及其上建物為上訴人
乙○○及被上訴人占用之事實，有土地登記簿謄本、土地複丈成果圖可稽，並為兩造
所不爭，自堪信為真實。證人張良瑞、沈杞喜、古木旺、彭秀英證稱上訴人丑○○或
其被繼承人邱葉玉有向上訴人乙○○及被上訴人或其被繼承人收租，復有收租開支帳
冊、收取租穀收據、水利會費及戶稅單據可按，足見上訴人乙○○及被上訴人所辯其
被繼承人吳房及沈框喜與上訴人丑○○之被繼承人邱葉玉間就系爭土地有耕地租賃關
係存在，為可以採信。查如附圖(二)所示Ｋ部分建物係屬上訴人丑○○之被繼承人邱葉
玉所有，由壬○○○等八人之被繼承人沈框喜占用，因該建物係屬農舍，應屬系爭租
佃契約之一部，被上訴人壬○○○、丁○○、子○○即非無權占用，上訴人丑○○對
之請求返還，即屬無據。又乙○○等三人承租之系爭土地，係由乙○○等三人或其被
繼承人吳房逕付租金與上訴人丑○○之被繼承人邱葉玉，或其養女邱英妹，或其妾彭
秀英，或邱煥文等人之事實，業經證人古木旺、張良瑞、沈杞喜證述屬實，並有租金
收據可憑，壬○○○等八人或其被繼承人並未向乙○○等三人或其被繼承人收取任何
租金，可見租賃關係直接存在於上訴人丑○○之被繼承人邱葉玉與乙○○等三人之被
繼承人吳房之間，尚難認壬○○○等八人或其被繼承人沈框喜有轉租行為。另證人沈
杞喜證稱：「我有耕邱家土地，我是耕我哥哥（沈框喜）給我的土地，以前我哥哥當
家，是他和邱家一起訂的約」云云。可見沈框喜與沈杞喜為兄弟，沈框喜於當家時承
租系爭土地後，將一部分土地交由家屬沈杞喜耕作，應認沈杞喜係以家屬之地位在系
爭土地上耕作，參酌最高法院五十二年台上字第一○一四號判例意旨，尚難認枕框喜
有不自任耕作之情形，從而上訴人丑○○主張依耕地三七五減租條例第十六條第一項
規定，請求壬○○○等八人返還土地，為無理由，不應准許。次查系爭土地雖經桃園
縣政府計劃作為貨櫃轉運中心預定地，但迄未依法編定或變更為非耕地使用，上訴人
丑○○自不得依耕地三七五減租條例第十七條第一項第五款規定終止租約。又壬○○
○等八人所承租之土地，只在七十九年及八十年辦理休耕，八十一年並未辦理休耕，
而上訴人丑○○於八十二年三月十三日至現場拍攝之照片，顯示系爭土地長滿雜草，
且草長及膝，足見壬○○○等八人確有繼續一年不為耕作情事，雖已構成耕地三七五
減租條例第十七條第一項第四款之終止租約事由，惟出租人依該條款之規定為終止租
約之意思表示時，須由出租人全體為之，上訴人丑○○僅由其一人當庭為終止租約之
意思表示，並未與其他共有人邱煥城、邱煥文共同為之，自不生終止之效力。再者，
上訴人乙○○及被上訴人甲○○於八十二年間雖有在系爭土地經營北海城海釣場及羊
肉爐餐廳，供遊客餐飲遊玩，但僅使用上訴人乙○○占有之如附圖(一)所示三○－二地
號土地內藍色部分之土地，被上訴人甲○○雖參與經營釣蝦場，但並未將其占有之如
附圖(一)所示三八地號、三二－一地號、三三地號土地內之紅色部分土地充作釣蝦場之
用，則不自任耕作者應僅上訴人乙○○一人而已。又如附圖(二)所示Ａ部分建物，依土
地複丈成果圖記載係屬農舍，上訴人丑○○空言主張被上訴人甲○○將之充當釣蝦場
之餐廳使用，亦有不自任耕作之情形云云，已為被上訴人甲○○所否認，上訴人丑○
○復未能舉證以實其說，其主張要無足取。按承租人雖僅有部分土地不自任耕作，原
訂租約應屬全部無效，故上訴人乙○○雖僅將其所承租之如附圖(一)所示三○－二地號
土地內之藍色部分土地充作釣蝦場之用，但其所使用之如附圖(一)所示三八地號土地內
之藍色部分土地及如附圖(二)所示Ｇ、Ｉ、Ｍ、Ｎ、Ｏ部分土地，係屬同一租約，應一
併無效，從而上訴人丑○○請求上訴人乙○○返還其所承租土地之全部為有理由，應
予准許。另按凡戶長出名承租耕地，而由未分家之兄弟共同承耕，嗣後因分家關係，
而將租來之耕地分耕者，自應解為該戶長所訂租約，係自始以戶長資格代表未分家之
兄弟全體所為之法律關係，其事後分耕，不僅與轉租情形有別，且應認為受分耕人與
出租人間，亦已發生租賃關係，無耕地三七五減租條例第十六條所定轉租無效之適用
，最高法院五十二年台上字第一○一四號著有判例，則兄弟因繼承，共同取得耕地承
租權，嗣後如有將耕地劃分範圍分開耕作，並向出租人個別繳租者，即應認其已個別
與出租人發生獨立之耕地租賃關係。查乙○○等三人繼承吳房所承租之土地，業已分
開耕作，即如附圖(一)所示藍色部分由上訴人乙○○耕作；紅色部分由被上訴人甲○○
耕作；綠色部分由被上訴人丙○○耕作，且乙○○等三人亦曾分別給付租金，自應解
為乙○○等三人與上訴人丑○○及邱煥城、邱煥文間已成立三個獨立之租賃契約，上
訴人乙○○一人之租約有無效之情形，其效力不及於被上訴人甲○○、丙○○。上訴
人丑○○依耕地三七五減租條例第十六條規定請求被上訴人甲○○、丙○○返還土地
，為無理由，不應准許。末查租約有無效之情形者，僅上訴人乙○○一人而已，而如
附圖(二)所示Ｅ部分之豬舍為乙○○等三人共同占用，上訴人乙○○一人對該建物並無
拆除權能，上訴人丑○○就此部分請求乙○○等三人拆屋還地，不應准許。綜上所述
，上訴人丑○○請求上訴人乙○○將如附圖(一)所示藍色部分土地回復原狀，返還與上
訴人丑○○及其他共有人全體暨將如附圖(二)所示Ｇ、Ｉ、Ｍ、Ｎ、Ｏ部分建物拆除，
土地回復原狀，返還與上訴人丑○○及其他共有人全體，應予准許；逾此範圍之請求
，不應准許。爰就上開得准許部分，維持第一審所為上訴人丑○○勝訴之判決，駁回
上訴人乙○○之其餘上訴；就上開不應准許部分，廢棄第一審所為上訴人丑○○勝訴
之判決，改判駁回其訴。
廢棄發回部分：按依本院五十二年台上字第一○一四號判例意旨，須戶長出名承租耕
地，由未分家之兄弟共同承耕，嗣後因分家關係，而將租來之耕地分耕者，始得認事
後分耕與轉租有別，及受分耕人與出租人間，亦已發生租賃關係，而無耕地三七五減
租條例第十六條所定原定租約無效規定之適用。查壬○○○等八人之被繼承人沈框喜
承租系爭耕地後，將其中一部分土地交由其弟沈杞喜耕作，為原審認定之事實。惟原
審就沈框喜出名承租系爭土地時是否為戶長﹖其與沈杞喜是否尚未分家﹖是否承租後
共同承耕嗣因分家關係始行分耕等事項，胥未查明，徒以沈框喜與沈杞喜為兄弟，即
認沈框喜將承租之部分耕地交由沈杞喜耕作，難謂有不自任耕作情事，尚嫌速斷。次
查乙○○等三人之被繼承人吳房承租系爭耕地，並非以戶長名義為之，亦未與未分家
之兄弟共同承耕，乙○○等三人係因繼承而取得承租權，並非因兄弟分家關係而分耕
土地，核與上開判例意旨所指情形不同，原審依該判例意旨，認乙○○等三人已個別
與出租人發生耕地租賃關係，乙○○一人因不自任耕作而有租約無效之情形，其效力
不及於甲○○、丙○○，上訴人丑○○不得依耕地三七五減租條例第十六條規定請求
被上訴人甲○○、丙○○返還土地，亦有未合。復查上訴人乙○○及被上訴人在如附
圖(二)所示之Ａ、Ｂ、Ｃ、Ｄ、Ｅ、Ｆ、Ｇ、Ｈ、Ｉ、Ｊ、Ｋ、Ｌ、Ｍ、Ｎ、Ｏ、Ｃ１
部分土地上所搭蓋之建物，面積多達八百三十八平方公尺，是否均供農舍使用，攸關
其是否有不自任耕作之情形，原審未遑詳加調查審認，並有疏略。末按原審未查明如
附圖(二)所示Ｅ部分建物究屬何人所有，率認上訴人乙○○對該建物無拆除權能，亦有
可議。丑○○上訴論旨，指摘於其不利部分之原判決不當，求予廢棄，非無理由。
駁回上訴部分：關於上訴人丑○○請求上訴人乙○○將如附圖(一)所示藍色部分土地回
復原狀，返還與伊及其他共有人全體及將如附圖(二)所示Ｇ、Ｉ、Ｍ、Ｎ、Ｏ部分建物
拆除，土地回復原狀，返還與伊及其他共有人全體部分，原審維持第一審所為上訴人
丑○○勝訴之判決，駁回上訴人乙○○此部分上訴，經核於法洵無違誤。乙○○上訴
論旨，指摘此部分原判決不當，求予廢棄，非有理由。
據上論結，本件上訴人丑○○之上訴為有理由；上訴人乙○○之上訴為無理由，依民
事訴訟法第四百七十七條第一項、第四百七十八條第一項、第四百八十一條、第四百
四十九條第一項、第七十八條，判決如主文。
中      華      民      國    八十八    年      九      月      二      日
                              最高法院民事第四庭
                                  審判長法官  林  奇  福
                                        法官  許  朝  雄
                                        法官  陳  國  禎
                                        法官  李  彥  文
                                        法官  陳  重  瑜
      右正本證明與原本無異
                                              書  記  官
中      華      民      國    八十八    年      九      月     十五     日
